臺灣桃園地方法院民事判決　　　　　　　 94年度訴字第466號
原　　　告　甲○○
　　　　　　　　　　　　1之3.
訴訟代理人　蕭萬龍律師
複代理人　　丙○○
被　　　告　丁○○
訴訟代理人　黃光慶律師
被　　　告　乙○○
上列當事人間請求塗銷抵押權登記事件，於民國94年9 月5 日辯
論終結，本院判決如下：
    主    文
原告之訴及其假執行之聲請均駁回。
訴訟費用由原告負擔。
    事    實
甲、原告方面：
壹、聲明：
一、先位聲明：
（一）確認被告間於民國90年5 月25日向桃園縣桃園地政事務所
      （下稱桃園地政事務所）以桃資登字第223760號設定之本
      金最高限額新台幣（下同）900,000 元之抵押權不存在。
（二）被告丁○○應將坐落桃園縣桃園市○路段1799之96地號土
      地，以桃園地政事務所收件登記字號桃資登字第223760號
      、登記日期90年5 月25日、權利人丁○○、權利價值本金
      最高限額900,000 元、存續期間自90年5 月23日至92年5
      月22日之抵押權登記予以塗銷。
二、備位聲明：
（一）被告乙○○應向被告丁○○給付坐落桃園縣桃園市○路段
      1799之96地號土地，以桃園地政事務所收件登記字號桃資
      登字第223760號、登記日期90年5 月25日、權利人丁○○
      、權利價值本金最高限額900,000 萬元、存續期間自90年
      5 月23日至92年5 月22日之抵押權債權金額900,000 元。
（二）原告願以現金或等值有價證券供擔保，請准予宣告假執行
      。
貳、陳述：
一、原告與被告乙○○原共有坐落桃園縣桃園市○路段1799之96
    地號土地（下稱系爭土地），原告應有部分5 分之4 ，被告
    乙○○應有部分5 分之1 ，因原告欲處分系爭土地之應有部
    分，而於90年3 月17日函詢被告乙○○是否優先承購，詎被
    告乙○○將系爭土地之應有部分，於90年5 月25日向桃園地
    政事務所以桃資登字第223760號收件，設定本金最高限額90
    0,000 元之抵押權（下稱系爭抵押權）予被告丁○○。嗣系
    爭土地於91年12月2 日經判決分割，由原告取得同段1799之
    96地號土地，由被告乙○○取得同段1799之116 地號土地，
    系爭抵押權因此依民法第868 條及土地登記規則第107 條規
    定轉載於原告分得之系爭土地。惟被告乙○○對系爭土地應
    有部分之面積為9.4 平方公尺，以系爭土地公告現值每平方
    公尺25, 500 元計算，價值僅239,700 元，竟能自被告丁○
    ○取得高達900,000 元之借款，顯有違常情。又系爭抵押權
    之存續期間已於92年5 月22日屆滿，被告乙○○遲未請求被
    告丁○○塗銷系爭抵押權登記，亦違反常理，被告乙○○顯
    與被告丁○○通謀虛偽設定系爭抵押權，其並無負擔任何債
    務。系爭抵押權既及於原告分得之系爭土地，此種不利益非
    經訴訟無以除去，為此原告依侵權行為及所有物侵害排除請
    求權規定，請求判決如先位聲明所示。
二、如認為原告未能證明系爭抵押權係被告通謀虛偽所設定，惟
    依民法第825 條、第349 條規定，被告乙○○應按其應有部
    分，對原告分得之系爭土地負權利瑕疵擔保責任，參照台灣
    嘉義地方法院87年度訴字第73號判決，被告乙○○自應向被
    告丁○○清償系爭抵押權所擔保之債務，以免除原告因判決
    分割取得系爭土地所負擔之義務，為此請求判決如備位聲明
    所示。
參、證據：提出土地登記簿、信函、掛號函件執據、土地登記謄
    本、地籍資料查詢、戶籍謄本各1 件為證。
乙、被告方面：
Ａ、被告丁○○部分：
壹、聲明：如主文所示。
貳、陳述：
一、原告先位聲明第2 項係請求被告丁○○將系爭抵押權登記予
    以塗銷，依最高法院86年度台上字第3050號判決之旨，原告
    先位聲明第1 項確認系爭抵押權不存在部分，即無必要。又
    依內政部79年12月7 日台內地字第849555號、80年1 月8 日
    台內地字第888138號函，地政事務所僅得依給付判決及形成
    判決為土地權利之移轉、變更登記，而不包含確認判決，則
    原告先位聲明第1 項確認系爭抵押權不存在部分，自難認有
    受確認判決之法律上利益。
二、被告乙○○向被告丁○○借款600,000 元（下稱系爭借款）
    ，被告丁○○於90年10月29日將系爭借款匯入被告乙○○設
    於台灣中小企業銀行北三重分行（下稱中小企銀北三重分行
    ）第00000000000 號帳戶（下稱系爭帳戶）內，並以系爭抵
    押權擔保系爭借款債權，且系爭借款債權迄今仍未清償完畢
    ，系爭抵押權自不得予以塗銷。
參、證據：提出土地登記第二類謄本、台北銀行入戶電匯回條各
    1 件為證。
Ｂ、被告乙○○部分：被告乙○○未於言詞辯論期日到庭，惟據
    其提出之書狀所為之聲明及陳述則以：
壹、聲明：如主文所示。
貳、陳述：
一、被告乙○○確曾向被告丁○○借款，而設定系爭抵押權予被
    告丁○○，原告主張被告間設定系爭抵押權為通謀須為意思
    表示，依最高法院84年度台上字第25號判例之旨，應由原告
    舉證證明之。
二、系爭抵押權設定登記在系爭土地裁判分割之前，而土地登記
    乃公示主義，原告於請求裁判分割系爭土地時，已知悉系爭
    土地設有抵押權，則依民法第351 條規定，被告無須對原告
    負民法第825 條之權利瑕疵擔保責任。
三、原告並非系爭借款契約之當事人，且未證明系爭借款已屆清
    償期，其請求被告乙○○應向被告丁○○清償，顯於法無據
    。又給付判決應以得依強制執行法所定之執行方法執行者，
    始為合法判決，原告援引之台灣嘉義地方法院87年度訴字第
    73號判決主文係命被告向第三人為給付，顯無從依強制執行
    法執行，況前開判決並無拘束鈞院之效力。
丙、本院依職權向桃園地政事務所調閱系爭抵押權登記之全部申
    請資料，並向中小企銀北三重分行調閱系爭帳戶於90年度之
    資金往來明細。
    理    由
壹、本件被告乙○○未於言詞辯論期日到場，核無民事訴訟法第
    386 條所列各款情形，依原告之聲請，由其一造辯論而為判
    決。
貳、按確認法律關係之訴，非原告有即受確認判決之法律上利益
    者，不得提起之；確認證書真偽或為法律關係基礎事實存否
    之訴，亦同。民事訴訟法第247 條第1 項定有明文。所謂即
    受確認判決之法律上利益，係指因法律關係或證書真偽或為
    法律關係基礎事實之存否不明確，原告主觀認為其法律上地
    位有不安之危險存在，而此項危險得以對於被告之確認判決
    除去者而言。原告主張被告間並無債權債務關係，卻通謀虛
    偽設定系爭抵押權，致系爭抵押權因裁判分割而轉載於原告
    分得之系爭土地，此種不利益非經訴訟無法除去，而依侵權
    行為及所有物侵害排除請求權規定，先位請求確認系爭抵押
    權不存在云云，雖為被告所爭執，而可認為原告所主張被告
    間對系爭抵押權法律關係之存否有主觀不明確之情事。惟原
    告既以前開事實及規定，同時請求被告丁○○將系爭抵押權
    登記予以塗銷，顯見原告請求塗銷系爭抵押權部分，已足包
    括其前開請求確認部分，則原告先位主張系爭抵押權之存否
    所受侵害之危險，顯無以本院對被告之確認判決除去之必要
    ，揆諸前揭說明，原告自無即受本件確認判決之法律上利益
    。是被告丁○○此部分之抗辯，要屬可採。從而原告先位聲
    明請求確認被告間之系爭抵押權不存在部分，即屬無據，應
    予駁回。
參、原告主張其與被告乙○○原共有系爭土地，原告應有部分5
    分之4 ，被告乙○○應有部分5 分之1 ，被告乙○○於90年
    5 月25日將系爭土地之應有部分設定系爭抵押權予被告丁○
    ○，嗣系爭土地於91年12月2 日經判決分割，系爭抵押權因
    此轉載於原告分得之系爭土地。惟被告乙○○對系爭土地應
    有部分之價值僅239,700 元，竟能借得900,000 元，顯有違
    常情。又系爭抵押權之存續期間已於92年5 月22日屆滿，被
    告乙○○遲未請求被告丁○○塗銷抵押權登記，亦違反常理
    ，被告顯係通謀虛偽設定系爭抵押權。若系爭抵押權非被告
    通謀虛偽設定，惟依民法第825 條、第349 條規定，被告乙
    ○○應對原告分得之系爭土地，負權利瑕疵擔保責任，被告
    乙○○自應向被告丁○○清償系爭抵押權所擔保之債務，以
    免除原告因判決分割取得系爭土地所負擔之義務，為此依侵
    權行為、所有物侵害排除請求權及上開民法規定提起本件訴
    訟等語。
肆、被告丁○○則以被告乙○○向被告丁○○借款600,000 元，
    並以系爭抵押權為擔保，系爭借款已於90年10月29日匯入被
    告乙○○之系爭帳戶內，系爭借款債權迄未清償完畢，系爭
    抵押權自不得塗銷等語置辯；被告乙○○另以伊確實向被告
    丁○○借得系爭借款，並設定系爭抵押權為擔保，原告請求
    裁判分割系爭土地時，已知悉系爭土地有系爭抵押權，伊自
    無須對原告負民法第825 條之擔保責任。原告既非系爭借款
    契約當事人，又未證明系爭借款已屆清償期，其請求被告乙
    ○○應向被告丁○○清償，於法無據，至台灣嘉義地方法院
    87年度訴字第73號判決並無拘束本院之效力等語資為抗辯。
伍、兩造不爭執之事實：
一、系爭土地原為原告與被告乙○○共有，原告應有部分5 分之
    4 ，被告乙○○為5 分之1 。
二、被告乙○○將系爭土地之應有部分為被告丁○○設定系爭抵
    押權，約定最高限額90萬元、權利存續期間自90年5 月23日
    起至92年5 月22日。
三、系爭土地於91年12月2 日經判決分割，系爭抵押權因此轉載
    於原告分得之系爭土地。
陸、原告又主張被告乙○○之系爭土地應有部分價值僅239,700
    元，卻借得900,000 元，且系爭抵押權已經屆期，被告乙○
    ○遲未請求被告丁○○塗銷登記，均違反常理，被告顯係通
    謀虛偽設定系爭抵押權，被告丁○○自應將系爭抵押權予以
    塗銷云云，則均為被告否認，辯稱：被告乙○○確實向被告
    丁○○借得600,000 元，而以系爭抵押權為擔保等語。經查
    被告丁○○於系爭抵押權設定登記後，已於90年10月29日，
    將被告所稱之600,000 元借款匯入被告乙○○之系爭帳戶內
    乙節，有被告丁○○提出之台北銀行入戶電匯回條1 件在卷
    可稽，且為原告所不爭執，復經本院依職權向中小企銀北三
    重分行調閱被告乙○○之系爭帳戶於90年間之資金往來明細
    查對屬實，亦有中小企銀北三重分行94年8 月4 日94北三重
    密字第90138 號函及其附件之往來明細各1 件附卷足憑。雖
    原告以上開往來明細，顯示系爭帳戶於90年10月31日剩下70
    3,181 元，但同年11月12日支出300,000 元，系爭帳戶結餘
    卻為1,003,181 元，主張系爭往來明細之資料不全，應再向
    中小企銀北三重分行函調系爭帳戶之往來明細，以證明被告
    乙○○自被告丁○○所收取的資金有無再回流匯給被告丁○
    ○云云，惟系爭往來明細已按系爭帳戶於90年間每次交易往
    來之月日依序紀錄，其上所載之支出項下金額，實際上均係
    存入系爭帳戶之金額乙節，業經本院核對無誤，則原告上開
    所指資料不全情事，應係誤解，是原告請求再向中小企銀北
    三重分行調閱系爭帳戶往來明細，自無必要。又被告乙○○
    之系爭土地應有部分價值僅239,700 元，且系爭抵押權屆期
    後，被告乙○○未請求被告丁○○塗銷系爭抵押權等情，有
    原告提出之土地登記謄本、地籍資料查詢各1 件存卷可查，
    並均為被告所不爭，惟抵押權設定本諸私法自治及契約自由
    原則，其標的物價值之多寡均悉由當事人自行約定，衡情並
    無抵押標的物之價值必等同或高於其所擔保債權之必要或常
    情，社會交易上更常有僅將金錢貸予他人而未設定任何抵押
    權之情形發生，至系爭抵押權屆期後，被告乙○○是否請求
    被告丁○○塗銷系爭抵押權，或被告丁○○是否行使系爭抵
    押權求償，要均屬被告怠於行使或主張權利之問題，同難認
    為有何不符合常情之處，是原告以系爭抵押權之標的物價值
    與系爭借款金額不相當，且被告乙○○未於系爭抵押權屆期
    後，請求被告丁○○塗銷系爭抵押權為由，主張系爭抵押權
    係被告通謀虛偽設定云云，並無可採。原告對於被告係通謀
    虛偽設定系爭抵押權乙節，既未舉證以實其說，自堪信被告
    抗辯被告乙○○因向被告丁○○借款600,000 元，而設定系
    爭抵押權為擔保乙節為可採。而系爭抵押權轉載於原告分得
    之系爭土地，乃基於民法第868 條及土地登記規則第107 條
    規定所致，既為原告所自承，自難認被告設定系爭抵押權之
    行為係不法侵害原告對系爭土地之所有權，從而依侵權行為
    及所有物侵害排除請求權規定，請求被告丁○○將系爭抵押
    權登記予以塗銷，自無理由，不應准許。
柒、原告再主張被告乙○○依民法第825 條、第349 條規定，應
    對原告分得之系爭土地負權利瑕疵擔保責任，被告乙○○應
    向被告丁○○清償系爭抵押權所擔保之債務云云，亦為被告
    乙○○所否認，辯稱︰原告請求分割系爭土地時，已知悉系
    爭抵押權存在，伊無須對原告負民法第825 條之擔保責任，
    且原告非系爭借款契約當事人，自無請求被告乙○○向被告
    丁○○清償之依據等語。按我國民法關於共有物之分割採移
    轉主義，即共有物之分割，係共有人各以其應有部分相互移
    轉，故不論共有土地係協議或判決分割，均須於辦理分割登
    記後，各共有人就其分割所得部分始取得單獨所有權，則在
    原共人未各自取得分得部分之單獨所有權前，各共有人對於
    他共有人自無從對移轉部分負與出賣人同一之擔保責任。經
    查系爭土地乃被告乙○○先於90年5 月25日設定系爭抵押權
    後，嗣再於91年12月2 日始因原告訴請裁判分割為同段1799
    之96及1799之116 地號土地，而分別由原告及被告乙○○取
    得單獨所有乙節，為原告所自承，足見原告訴請法院裁判分
    割系爭土地時，已知系爭土地有系爭抵押權存在，則系爭土
    地在未經法院判決分割確定前，既不生共有關係終止及原共
    人（即原告及被告乙○○）各自取得分得部分所有權之效力
    ，被告乙○○於90年5 月25日對於系爭土地自仍有共有權利
    ，故被告乙○○以系爭土地之應有部分設定系爭抵押權，要
    屬其正當行使權利及處分財產之行為，嗣後原告分得之系爭
    土地轉載系爭抵押權，乃基於民法第868 條及土地登記規則
    第107 條規定，為保護抵押權人之結果，依民法第825 條、
    第351 條規定，得免除被告乙○○對原告基於共有物分割所
    負之權利瑕疵擔保責任，自難認被告乙○○對原告分得之系
    爭土地構成民法第349 條所謂之權利瑕疵。而原告既非系爭
    借款契約之當事人，被告乙○○應於何時向被告丁○○清償
    系爭借款債務，或被告丁○○是否請求被告乙○○清償，亦
    均屬於被告之自由，原告自無以自己名義請求被告乙○○向
    被告丁○○清償之權利。是原告依民法第825 條及第349 條
    規定，主張被告乙○○應負系爭土地之權利瑕疵擔保責任，
    尚乏所據，被告乙○○此部分之抗辯，要屬可採。至原告所
    舉台灣嘉義地方法院87年度訴字第73號判決之見解，既與本
    院之上開見解不同，並無拘束本院之效力。從而原告依民法
    第825 條、第349 條規定，請求被告乙○○應向被告丁○○
    清償系爭抵押權所擔保之債務，同無理由，不應准許。
捌、本件原告備位聲明之訴既經駁回，其假執行之聲請即失所依
    附，應併予駁回之。
玖、本件事證已臻明確，兩造其餘攻擊防禦方法及陳述或非兩造
    協議之爭點，或均不足以影響本判決結果，爰不一一論述，
    併此說明。
據上論結，本件原告之訴為無理由，依民事訴訟法第78條，判決
如主文。
中　　華　　民　　國　　94　　年　　9 　　月　　19　　日
                  民事第三庭    法　官　林雯娟
以上正本係照原本作成
如對本判決上訴，須於判決送達後20日內向本院提出上訴狀
中　　華　　民　　國　　94　　年　　9 　　月　　19　　日
                                書記官　簡維萍
